臺灣高等法院刑事判決
109年度上易字第850號
上  訴  人  
即  被  告  姜純琰


上列上訴人即被告因毒品危害防制條例案件，不服臺灣新北地方
法院108年度易字第946號，中華民國109年2月24日第一審判決（
起訴案號：臺灣新北地方檢察署108年度毒偵字第583號），提起
上訴，本院判決如下：
    主  文
上訴駁回。
    犯罪事實
一、姜純琰明知甲基安非他命係毒品危害防制條例第2條第2項第
    2款所規範之第二級毒品，除法律另有規定外，不得持有及
    施用，竟基於施用第二級毒品甲基安非他命之犯意，於民國
    107年11月3日15時50分為警採尿前回溯96小時內之某時，在
    不詳地點，以將甲基安非他命置入玻璃球（未扣案）內再點
    火燒烤，進而吸食揮發煙霧之方式，施用甲基安非他命1次
    。嗣於107年11月3日14時17分許，在新北市○○區○○路00號前
    ，因另案通緝遭警逮捕，經警徵得其同意後採集尿液送驗，
    檢驗結果呈安非他命、甲基安非他命陽性反應，始悉上情。
二、案經新北市政府警察局海山分局報告臺灣新北地方檢察署檢
    察官偵查起訴。
    理  由
一、起訴合法要件：
　　按毒品危害防制條例第20條、第23條等規定，犯同條例第10
    條之罪者，僅限於「初犯」及「五年後再犯」兩種情形，始
    應先經觀察、勒戒或強制戒治程序，倘被告於5年內已再犯
    ，經依法追訴處罰，即足見其再犯率甚高，原所實施觀察、
    勒戒或強制戒治，已無法收其實效，故縱其第3次（或第3次
    以上）再度施用毒品之時間，在初犯經觀察、勒戒或強制戒
    治執行完畢釋放5年以後，亦不合於「五年後再犯」之規定
    而應依法追訴。經查，上訴人即被告（下稱被告）前於101
    年間因施用毒品案件，經臺灣新北地方法院（下稱新北地院
    ）101年度毒聲字第537號裁定送觀察勒戒後，認無繼續施用
    毒品之傾向，於101年10月8日執行完畢釋放，並經臺灣新北
    地方檢察署檢察官以101年度毒偵字第1506號為不起訴處分
    確定。於上開觀察、勒戒執行完畢後5年內，又因施用毒品
    案件，經新北地院以103年度簡字第3073號判決判處有期徒
    刑3月、3月確定，揆諸前揭說明，其既曾於觀察、勒戒執行
    完畢後「五年內再犯」，則其再犯本案施用第二級毒品罪已
    非屬「五年後再犯」之情形，是檢察官依同條例第23條第2
    項規定予以追訴，自屬合法。
二、本案員警所為採尿程序並無違法：
　　被告固以其經員警告知「因為被通緝所以要驗尿」等語，誤
    認不同意也不行，方於勘察採證同意書上簽名同意，實則被
    告非自願性同意，員警於被告通緝期間並無相當理由據以為
    採尿之依據，不得僅憑勘察採證同意書即認被告係自願同意
    而接受強制處分云云。經查：
(一)按刑事訴訟法第131條之1規定：「搜索，經受搜索人出於自
    願性同意者，得不使用搜索票。但執行人員應出示證件，並
    將其同意之旨記載於筆錄。」，學理上稱為自願性同意搜索
    ，此自願性同意之事實，固應由執行搜索之人員負責舉證，
    一般係以提出受搜索人出具之同意明之，然如逕依但書規定
    ，於警詢筆錄或搜索證明筆錄之適當位置，將該同意之旨記
    載後，由受搜索人在旁簽署或按捺指印予以確認，均無不可
    ；再其徵詢及同意之時機，須在搜索開始之前表明為已足，
    非謂受搜索人必須先行填具自願受搜索同意書，方得進行搜
    索，自無許受搜索人事先同意，卻因遭搜出不利之證物，遲
    於審判中指稱自願性搜索同意書之出具，係在搜索完成之後
    ，翻言並非事先同意（最高法院99年度台上字第2269號判決
    意旨參照）。次按刑事訴訟法第131條之1規定之受搜索人自
    願性同意搜索，係以執行人員於執行搜索前應出示證件，查
    明受搜索人有無同意之權限，並應將其同意之意旨記載於筆
    錄，由受搜索人簽名或出具書面表明同意之旨為程序規範，
    並以一般意識健全具有是非辨別能力之人，因搜索人員之出
    示證件表明身分與來意，均得以理解或意識到搜索之意思及
    效果，而有參與該訴訟程序及表達意見之機會，可以自我決
    定選擇同意或拒絕，非出於強暴、脅迫、利誘、詐欺或其他
    公權力之不當施壓所為之同意為其實質要件。自願性同意之
    搜索，不以有「相當理由」為必要；被搜索人之同意是否出
    於自願，應依案件之具體情況包括徵求同意之地點、徵求同
    意之方式、同意者主觀意識之強弱、教育程度、智商等內、
    外在一切情況為綜合判斷，不能單憑多數警察在場或被告受
    拘禁或執行人員出示用以搜索其他處所之搜索票，即否定其
    自願性（最高法院100年度台上字第376號判決參照）。
(二)經查：
 1、依被告警詢筆錄所述，本案被告於107年11月3日14時17分許
    在新北市○○區○○路00號前，因毒品通緝為警所查獲，採集之
    尿液係其於107年11月3日15時50分許在新北市政府警察局海
    山分局江翠派出所親自排放、當面籤封捺印，就警詢所陳並
    無任何意見補充等語（108年度毒偵字第583，下稱毒偵卷，
    第3頁背面至第4頁背面），並有同日之檢體採證同意書在卷
    可參（毒偵卷第6頁第7頁、第22頁），可證被告為警採驗尿
    液前，確實同意採尿，而無反對採尿之意思表示；佐以，證
    人即執行採尿程序之員警陳健君於偵查及原審審理時證稱：
    當時查獲被告是毒品通緝，看其臉色蒼白，合理懷疑其有施
    用毒品，且查小電腦得知被告是尿液採尿調驗人口，認被告
    需採尿送驗，有讓被告簽權利告知書、逮捕本人通知書、親
    友通知書(三表)、尿液採驗同意書、委驗單、尿液編號對照
    表這些文件，尿液採驗同意書是簽完才請他採尿，當天是先
    簽完同意書後才讓被告採尿，之後才製作警詢筆錄，被告當
    時並無表示不同意採尿，沒有強制被告簽署採尿同意書或強
    制要被告排尿等語（毒偵卷第33頁正背面，原審卷第140至1
    46頁）；暨被告於偵查及原審審理時所稱：同意書是因為我
    沒看就簽，警察沒有對我刑求逼供，也沒有用兇的口氣，本
    案以前，我有簽過採尿同意書，也有通緝到案採尿的經驗等
    語（毒偵卷第29頁，原審卷第147頁），益徵被告為警採驗
    尿液時，並無為拒絕採尿之意思表示。雖被告於偵查及原審
    審理時先稱：我沒有同意採尿，同意書是尿完才簽等語（毒
    偵卷第29頁，原審卷第52頁），嗣於原審審理時改稱：我是
    簽同意書在前，才做筆錄，做完筆錄才去尿等語（原審卷第
    146至147頁）；然依檢體採證同意書及被告警詢筆錄之記載
    ，被告係107年11月3日14時17分因另案通緝為警所查獲，於
    同日15時50分簽署同意書並採尿，16時6分完成筆錄，實與
    被告上開所稱沒有同意採尿，同意書是尿完才簽等辯解之詞
    互核不符。況依被告於前開警詢、偵查及原審審理時所陳，
    再佐以卷附之檢體採證同意書等文件之記載，足以核實被告
    於為警採尿時之內心真意，相互印證，即無違反被告意願。
 2、員警於採集尿液前已明白與確認被告同意之意旨，被告並於
    警詢筆錄製作時就員警採尿程序未為反對之意思表示，並由
    被告簽名出具檢體採證同意書之書面表明，完備程序規範，
    衡之被告為一般意識健全具有是非辨別能力之人，且前因多
    次施用毒品，為毒品調驗人口，遭警方通知採尿，或經通緝
    到案經同意採尿後遭判刑之經驗，非首次觸犯刑事犯罪乙節
    ，有新北地院103年度簡字第3073號、103年度簡字第3768號
    、104年度簡字第2007號、105年度審簡字第1496號、106年
    度審簡字第1461號、106年度簡字第7461號判決及本院被告
    前案紀錄表1份在卷可稽（原審卷第227至256頁，本院卷第3
    7至50頁），難認其不知此為其參與該程序及表達意見之機
    會，當可自我決定選擇同意或拒絕，然其斯時並未拒絕，反
    而自願簽名並按捺指紋，復於採驗尿液後之警詢筆錄製作時
    未主張警察有違法採尿之情（毒偵卷第4頁正背面），足認
    被告斯時心理未受有任何強制，係本於自由意願而同意採尿
    ，綜覽本案採驗尿液經過，並無強暴、脅迫、利誘、詐欺或
    其他公權力之不當施壓，致被告不得不同意之情事，是本案
    警方採集尿液應係出於被告自願性同意。被告辯稱並未同意
    採尿，採尿過程違法云云，要非可採。
三、證據能力：本件判決認定事實所引用之卷內供述及非供述證
    據（包含人證與文書證據等證據），均無證據證明係公務員
    違背法定程序所取得，並經檢察官、被告表示同意有證據能
    力（本院卷第71至72頁），經審酌該等證據資料製作時之情
    況，亦無違法不當或證明力明顯過低之瑕疵，堪認作為證據
    應屬適當，依刑事訴訟法第158條之4反面解釋及第159條至
    第159條之5規定，俱有證據能力。　　
四、實體事項：
　　訊據被告矢口否認有何施用第二級毒品甲基安非他命之犯行
    ，辯稱：我主張採尿違法，我沒有施用甲基安非他命，採尿
    前我都沒有施用甲基安非他命，我最後一次施用毒品時間是
    前年云云。惟查：
(一)本案經被告同意合法採尿，已如前述，被告於警詢、偵查均
    供稱於107年11月3日15時50分所採集之尿液為其親自排放封
    緘等語（毒偵卷第4、29頁），核與證人陳健君於偵查及原
    審審理中之供述相符（毒偵卷第33頁正背面，原審卷第139
    至146頁），上開尿液經送台灣檢驗科技股份有限公司以酵
    素免疫分析法（EIA）初步檢驗及以氣相層析/質譜儀法（GC
    /MS）確認檢驗結果，呈安非他命、甲基安非他命陽性反應
    ，其中安非他命濃度為3,710ng/mL、甲基安非他命濃度為57
    ,025ng/mL，有新北市政府警察局受採集尿液檢體人姓名及
    檢體編號對照表、台灣檢驗科技股份有限公司濫用藥物實驗
    室107年11月21日濫用藥物檢驗報告在卷可佐（毒偵卷第7、
    9頁）。又按以氣相層析質譜儀分析法進行確認者，均不致
    產生偽陽性反應…本局曾針對全國各衛生局判定為陽性之尿
    液檢體，抽樣以氣相層析質譜儀分析法進行確認，均未發現
    有偽陽性之誤判情形，此有行政院衛生署管制藥品管理局（
    現改制為行政院衛生福利部食品藥物管理署）92年6月20日
    管檢字第0920004713號函附卷為憑，而為法院辦理毒品危害
    防制條例刑事案件職務上所已知。是上開檢驗報告結果，應
    屬精確而堪採信。
(二)再按依據Clarke's Isolation and Identification of Dru
    gs第2版記述，口服甲基安非他命後快速吸收，約有施用劑
    量之70%在24小時內經尿液排出，一般於尿液中可檢出之最
    大時限，甲基安非他命1-5天，安非他命1-4天等情，有行政
    院衛生署管制藥品管理局（已更名為衛生福利部食品藥物管
    理署）95年7月11日管檢字第0950007425號函在卷可佐，此
    為法院辦理施用毒品案件於職務上所知悉之明確事項，則本
    案尿液檢體（尿液檢體編號：B0000000）既為被告本人所親
    自排放採取，並經檢出呈安非他命、甲基安非他命陽性反應
    ，另依被告於原審審理時自陳：我施用甲基安非他命之方式
    是用玻璃球燒烤吸食煙霧等語（原審卷第268頁），足證被
    告於107年11月3日15時50分許為警採尿時回溯96小時（4日
    ）內之某時，在不詳地點，以玻璃球燒烤吸食煙霧方式施用
    第二級毒品甲基安非他命1次之行為，應可認定。被告前揭
    所辯，顯係卸責之詞。
(三)綜上，本件事證業臻明確，被告上揭犯行至堪認定，應依法
    予以論科。
五、論罪：
(一)核被告所為，係犯毒品危害防制條例第10條第2項之施用第
    二級毒品罪。又其施用第二級毒品甲基安非他命前持有第二
    級毒品甲基安非他命之低度行為，應為施用之高度行為所吸
    收，不另論罪。
(二)被告前因施用毒品案件，經新北地院以105年度審簡字第149
    6號判決判處有期徒刑4月確定，於106年11月21日因徒刑執
    行完畢出監等情，有本院被告前案紀錄表可憑（本院卷第44
    、45頁），其受有期徒刑之執行完畢後，5年內故意再犯本
    件有期徒刑以上之罪，為累犯；另本院審酌被告前已因施用
    毒品案件經法院判處罪刑確定，猶再犯本案，顯對刑罰反應
    力薄弱，爰依刑法第47條第1項規定加重其刑。
六、維持原判決及被告上訴不可採之理由：　　　
(一)原審法院同上認定，以被告本案所為事證明確，係犯毒品危
    害防制條例第10條第2項之施用第二級毒品罪，而適用毒品
    危害防制條例第10條第2項、刑法第11條前段、第47條第1項
    、第41條第1項前段等規定，並審酌被告除構成累犯之犯行
    外，尚有多次施用毒品之前科，本案犯後猶否認犯行，無視
    毒品對自身健康之戕害，欠缺反省之犯後態度，所為應予非
    難，惟施用毒品僅危害其個人身心健康，未造成他人明顯危
    害，兼衡其犯罪動機、目的，並自陳高中肄業，以粗工為業
    ，每月薪水約新臺幣（下同）2萬5千元至5萬元，未婚無子
    女，要扶養母親之智識程度、家庭生活、經濟狀況等一切情
    狀（原審卷第268頁），量處有期徒刑6月，並諭知易科罰金
    之折算標準等節，認事用法均無違誤，量刑亦屬妥適，應予
    維持。
(二)被告上訴意旨除前揭所述，業經本院說明指駁如前外，被告
    另以本案判刑過重，父親去年才過世等語等語。惟按量刑輕
    重，屬為裁判之法院得依職權自由裁量之事項，苟已以行為
    人之責任為基礎，並斟酌刑法第57條各款所列情狀，在法定
    刑度內，酌量科刑，無偏執一端，致明顯失出失入情形，自
    不得指為不當或違法。本案原判決量刑時，已依上揭規定，
    就上述量刑事由詳為審酌並敘明其理由，既未逾越法定刑度
    ，亦未濫用自由裁量之權限。更況，被告前有多次施用毒品
    案件，於103年間因施用第二級毒品案件，經新北地院以103
    年度簡字第3768號判決判處有期徒刑4月確定；於105年間因
    施用第二級毒品案件，經新北地院以105年度審簡字第1496
    號判決判處有期徒刑4月確定；於106年間因施用第二級毒品
    案件，經新北地院以106年度審簡字第1461號判決判處有期
    徒刑4月確定；於106年間因施用第二級毒品案件，經新北地
    院以106年度簡字第7461號判決判處有期徒刑5月確定，有本
    案被告前案紀錄表可憑（本院卷第42至47頁），惟仍無減於
    被告施用毒品之惡習，繼而再犯本案施用第二級毒品罪，足
    稽被告刑罰感應力、自我控制力甚低，本非施予重刑，不足
    懲其惡性、矯其惡習。原審就被告所犯施用第二級毒品犯行
    ，經累犯加重後，判處有期徒刑6月，並諭知易科罰金折算
    標準，屬法院裁量職權之適法行使，既未逾越法定刑度範圍
    ，亦無濫用其權限或違反公平、比例及罪刑相當原則而有量
    刑過重之情形，殊不能任意指摘原審量刑過重，是被告指摘
    原審量刑過重，亦非有理。從而，本件被告上訴均無理由，
    應予駁回。
據上論斷，應依刑事訴訟法第368條，判決如主文。　　
本案經檢察官程彥凱提起公訴，檢察官蔡顯鑫到庭執行職務。
中　　華　　民　　國　　109 　年　　6 　　月　　8 　　日
                  刑事第三庭    審判長法　官  張惠立
                                      法　官  張江澤
                                      法　官  劉兆菊
以上正本證明與原本無異。
不得上訴。
                                      書記官  陳佳微
中　　華　　民　　國　　109 　年　　6 　　月　　8 　　日
附錄：本案論罪科刑法條全文
毒品危害防制條例第10條
施用第一級毒品者，處6月以上5年以下有期徒刑。
施用第二級毒品者，處3年以下有期徒刑。